臺灣臺中地方法院刑事判決　　　　　　　　　　　　九十一年度易字第二六八號
　　公　訴　人　臺灣臺中地方法院檢察署檢察官
　　被　　　告　乙○○
右列被告因贓物案件，經檢察官提起公訴（九十一年度偵字第五五四二號），本院判
決如左：
    主  文
 乙○○無罪。
    理  由
一、公訴意旨略以：被告乙○○明知某不詳名字年籍之吳姓男子，於民國九十一年一
    月中旬某日，在臺中市○區○○○街與復興路交岔口之跳蚤市場所販賣之比賽及
    訓練用市價約新台幣（下同）八萬元下坡賽登山自行車（下簡稱系爭自行車），
    係屬來源不明之贓物（該車為傑立企業社負責人丙○○所有，於九十一年一月二
    十日六時許，在停放於臺中市○○路二十一號之貨車內，為不詳姓名之人所竊取
    ），竟以一萬三千元之低價，向之購買，嗣於九十一年三月十四日凌晨零時三十
    分許，乙○○騎乘該贓車至臺中市○○區○○路與惠中路交岔口停放，為自由車
    賽選手發覺後，通知丙○○及原騎乘該輛自行車之選手鄭鑫煒前往辨認，丙○○
    及鄭鑫煒確認無誤後，報警當場查獲，並扣得上開贓車一輛。因認被告涉犯故買
    贓物罪嫌。
二、按犯罪事實應依證據認定之，無證據不得推定其犯罪事實，又不能證明被告犯罪
    者，應諭知無罪之判決，刑事訴訟法第一百五十四條、第三百零一條第一項分別
    定有明文。又事實之認定，應憑證據，如未能發現相當證據，或證據不足以證明
    ，自不能以推測或擬制之方法，以為裁判基礎（最高法院著有四十年台上字第八
    六號判例參照）。另按認定犯罪事實，所憑之證據，雖不以直接證據為限，間接
    證據亦包括在內，然無論直接或間接證據，其為訴訟上之證明，須於通常一般之
    人均不致於有所懷疑，而得確信其為真實之程度者，始得據之為有罪之認定，倘
    其證明尚未達到此一程度，而有合理性懷疑之存在時，即無從為有罪之認定，此
    亦有最高法院七十六年台上字第四九八六號判例可資參照。
三、公訴人認被告涉犯刑法故買贓物罪嫌，無非係以：系爭自行車為被害人丙○○失
    竊車輛，業據丙○○、證人鄭鑫煒於警偵訊時陳述明確；且系爭自行車非一般腳
    踏車，而係下坡賽專用之登山自行車；而被告於偵訊中亦供認「當時販賣地方擺
    有很多的腳踏車，我看這輛較有特色才買下」、「販賣者說是比賽用淘汰車」，
    於偵訊中並自行提供一張同型自行車之照片，可見被告對於下坡登山車應屬內行
    ；而且一般全新腳踏車一輛僅約二、三千元即可購得，至於跳蚤市場所販賣之舊
    貨，其售價更遠遠低於市價以下，被告在跳蚤市場竟願意以一萬三千元之高價購
    買一輛中古之下坡登山車，被告顯然明知該輛下坡登山車之市價應在數萬元以上
    ；參照丙○○於警詢中陳稱該輛下坡登山車現值約八萬元，而依卷附專業下坡登
    山車雜誌ＢＩＫＥ之廣告所示，一輛全新下坡登山車「回饋價」即高達十萬九千
    五百元，被告對於下坡登山車之市價顯然亦甚為內行，此種高價之特殊比賽用車
    係專業選手所使用，其各部位零件皆可更新替換，不可能整輛淘汰，亦不可能出
    現在跳蚤市場，更不可能以如此低之價格出售，此應為內行之被告所明知；且臺
    中市○區○○○街與復興路交岔口之跳蚤市場，並非平常販賣下坡登山車之固有
    市場，由被告於偵訊中供承「我想他既然敢帶我去他家，應該沒有問題」即可證
    明，本件被告既然已經想到該輛下坡登山車來路是否有問題？又明知下坡登山車
    不可能出現在跳蚤市場以如此低之價格出售，被告竟貪圖便宜，於非一般下坡登
    山車交易之場所，向陌生人以顯不相當之價格，購買來路不明之下坡登山車，依
    常情，任何人皆可認知該下坡登山車係屬贓物等情為其論據。訊據被告堅詞否認
    上情，辯稱：伊於查獲當日所騎乘之自行車，是於九十一年一月初向甲○○以一
    萬八千元之代價購買，伊有交付一萬三千元現款，另將伊原所騎乘自行車以五千
    元代價交換，合計一萬八千元，有甲○○所提出切結書及收據各一份可明，當時
    甲○○保證該車來源無問題，才會以一萬八千元高價購買，否則伊先前也曾以六
    千元價格購買同型車，因根本不知為贓物，否則伊豈會知道甲○○住處，並帶同
    警方前去察看，因警方說大門深鎖，又無搜索票，當日才未進入，且伊於向甲○○所購買之自行車手把、腳踏板及坐墊內均刻有伊所有國民身分證號碼，現在都
    不見了，伊質疑系爭自行車是否為伊原所購買之車輛，應由被害人丙○○提出確
    實之來源證明等詞。
四、經查：
  (一)按道路交通管理處罰條例第六十九條固有「慢車未依規定登記，領取證照行駛者
    ，處慢車所有人一百元罰鍰，禁止其通行，並限期登記，領取證照」之規定，而
    道路交通安全規則第六條第一款亦有慢車之定義，其一即指腳踏車（含經型式審
    驗合格以人力為主動力為輔之電動輔助自行車，簡稱電動輔助自行車），惟再依
    同規則第一百十五條「慢車除兩輪腳踏車及電動輔助自行車外，非經警察機關登
    記，發給證照，不得行駛」規定，腳踏車本無庸申領何種證照，即得上路騎行。
    因之，收受或買賣腳踏車者，並無如機車、汽車等交通工具，為擔保來源之正當
    性，而有行車執照，或其他車籍資料足資檢視，以辨識其是否為贓物，合先敘明
    。
  (二)被害人丙○○雖指稱系爭自行車即為遭竊之車輛，並舉出證人即原組裝該車之選
    手鄭鑫煒於檢察官偵訊及本院審理時證實確認即為該車無誤；另提出臺灣穗高工
    業股份有限公司車架編號（車架編號Ｈ９Ｎ００２９３，車架形式Ｆ３  ＤＯＷ
    Ｎ  ＨＩＬＬ，一九九九年十二月製造）之證明，業經本院於九十一年十一月五
    日審理時，當庭勘驗系爭自行車號碼無誤，記載於同日審判筆錄；且經證人即教
    練廖宗傑到庭陳稱系爭自行車確實為伊交予選手比賽訓練用車等詞；事後查獲車
    輛亦由被害人丙○○領回，有贓物認領保管收據一紙附卷可稽。而被害人、證人
    與被告前未曾謀面，互不相識，自無於察覺被告所騎乘自行車為被害人所有後，
    特為杜撰該車遭竊之事實，是被害人丙○○雖於失竊後，並未向警方單位報案，
    無報案資料可尋，亦無礙於系爭自行車為被告失竊車輛之認定。故被告於查獲當
    時擁有系爭自行車，其持有該贓物之事實，固堪認定。
  (三)惟被告辯稱：系爭自行車為伊於跳蚤市場向甲○○以一萬八千元代價所購一情，
    業經證人甲○○於本院審理時證述：伊有看過在法庭內之系爭自行車，伊是在自
    由路的跳蚤市場出售給在場之被告，伊記得賣價九千元，伊在跳蚤市場內有賣新
    的，也有賣舊的，系爭自行車是一位中年人牽來伊攤位，與伊交換另一輛自行車
    ，這位中年人現在伊也聯絡不到，伊知道在法庭內之系爭自行車是下坡車，伊跟
    該名中年人交換的也是用下坡車交換，系爭自行車是在伊位於臺中市○區○○路
    二樓住處交給被告的，被告原本就認識伊，自行車並沒有來源證明，卷附切結書
    及收據都是伊簽寫的，伊在該跳蚤市場賣腳踏車賣了六個多月，從來也沒碰過這
    種情況，早知道這輛自行車是贓車，伊根本不可能會同意交換等詞在卷，核與被
    告所辯情況大致相符。
  (四)而被告於九十一年三月十四日凌晨零時三十分許遭查獲後，隨即供出其係於跳蚤
    市場向某吳姓男子所購，並先後帶同警員前往跳蚤市場及該名男子位於臺中市○
    區○○路住處欲找尋該名男子，因跳蚤市場尚未開市○○○○路住處又因係民宅
    、鐵門深鎖，為夜間，未申請核發搜索票，不得其門而入，遂直接帶回警局製作
    筆錄等情，業據證人即承辦警員游中銘、曹志芳到庭具結證稱在卷。
  (五)綜上，被告既係於跳蚤市場向證人甲○○購得系爭自行車，而跳蚤市場本係新舊
    、中古車輛互相買賣、交換流通場所，為一般人所明知。而被告雖係以一萬八千
    元代價向證人甲○○購買系爭車輛（雖證人甲○○證稱是以九千元價格出售予被
    告，然其復證稱伊所交予被告之收據係屬真正，而以證人甲○○表示不記得確實
    出售時間，則其對於出售價格之記憶，自不若其書寫收據當時之清晰，自仍以其
    收據所載之金額認定其價格），其價格相較於一般自行車顯然為高，雖於偵訊時
    曾提出友人所有同型車照片一幀，然其於本院審理時亦表明伊先前曾購買乙輛同
    型車，代價六千元，較系爭自行車買價一萬八千元高出許多；是縱使被告先前對
    同型車並非陌生，然其先前既僅以六千元價格購買同型車，此次復以一萬八千元
    高價購買此非屬新穎自行車，價格是否顯不相當，仍值商榷；而系爭自行車既係
    比賽用車，其淘汰率應當較高，則於遭竊時業已出廠二年餘（八十八年十二月出
    廠，九十一年一月中旬遭竊），其市價是否有如被害人丙○○警詢時所述八萬元
    之高，不無可疑，遑論身為教練之證人廖宗傑亦陳稱並沒有七、八成那麼新。況
    且，因系爭自行車無如機車、汽車等有行車執照或其他車籍資料足以辨明其所有
    人或使用人，則被告在跳蚤市場之人來人往、百物交流之場所，向證人甲○○購
    買該車，並要求其提供切結書、收據，因認已盡其瞭解系爭自行車來源之責任，
    且其甚至跟隨證人甲○○返回其住處牽車，依常情判斷，亦不致意識其所購買之
    車輛係屬贓車，否則出售者甲○○何以願意暴露其住處之理。足見被告辯稱不知
    購買之自行車為贓物一情係堪予採信。
五、本案依現有事證，尚不足證明被告有贓物之認識而予購買之故意，此外，復查無
    其他積極證據足資證明，揆諸前開法條及判例意旨，依罪疑唯輕原則，爰依法為
    無罪判決之諭知。
據上論斷，應依刑事訴訟法第三百零一條第一項，判決如主文。
中      華      民      國      九十一    年      十二    月      十    日
                     法  官  賴  妙  雲
右正本證明與原本無異。
如不服本判決，應於送達後十日內向本院提出上訴狀 （須附繕本） ，上訴於台灣高等
法院台中分院。
                                        書記官
中      華      民      國      九十一    年      十二    月      十    日
